【裁判字號】    90,保險上,7
【裁判日期】    920415
【裁判案由】    給付保險金
【裁判全文】
臺灣高等法院臺南分院民事判決  九十年度保險上字第七號    Ｋ
      上  訴  人  乙  ○  ○
                  丙  ○  ○
      訴訟代理人  黃  裕  中  律師
      複 代 理人  吳  啟  銘  律師
      被 上 訴人  國泰人壽保險股份有限公司
      法定代理人  黃  調  貴
      訴訟代理人  甲  ○  ○
      複 代 理人  戴  世  瑛  律師
右當事人間請求給付保險金事件，上訴人對於中華民國九十年八月二十八日臺灣雲林
地方法院第一審判決（八十九年度保險字第二號）提起上訴，本院判決如左：
      主      文
原判決關於駁回上訴人後項之訴及該部分假執行之聲請暨訴訟費用負擔之裁判均廢棄
。
右開廢棄部分，被上訴人應給付上訴人丙○○、乙○○新台幣陸拾伍萬元，及自八十
七年八月二日起至清償日止按週年利率百分五計算之利息。
上訴人丙○○其餘上訴駁回。
第一、二審訴訟費用（確定部分除外）由被上訴人負擔百分之四十，餘由上訴人丙○
○負擔。
      事      實
甲、上訴人方面：
一、聲明：求為判決：
  (一)原判決關於上訴人敗訴部分廢棄。
  (二)右開廢棄部分，被上訴人應給付上訴人丙○○、乙○○新台幣（下同）六十五萬
    元，及再給付上訴人丙○○九十八萬九千六百四十八元，並各自八十七年八月二
    日起至清償日止按年利率百分五計算之利息。
  (三)第一、二審訴訟費用均由被上訴人負擔。
  (四)上訴人願供擔保聲請假執行。
二、陳述：除與原判決記載相同者，予以引用外，補稱略以：
（一）茲就上訴聲明部分說明如下：
    (一)查上訴人請求添祥及長青二件保險之給付（長青部分除本於契約請求外，另主
      張侵權行為），因兩件契約之請求權人分別為上訴人丙○○、乙○○（添祥保
      險部分）及丙○○（長青保險部分），原判決就前開請求為全部敗訴之諭知，
      此即上訴聲明所指敗訴部分，而請求鈞院為廢棄。
    (二)次查，原判決認為本件兩造間之系爭長青契約既然無效，被上訴人自無法律上
      之基礎收取上訴人丙○○所繳納之保險費，自應予以返還，是被上訴人應返還
      上訴人丙○○其所繳納之長青保險保險費一萬零三百五十二元及自八十六年六
      月二十日起按年息百分之五計算之利息，是上訴人請求鈞院判決之範圍添祥
      保險之請求權人李景接、乙○○請求被上訴人應給付六十五萬元，長青保險
      之請求權人為丙○○請求一百萬元，扣除原審已判決一萬零三百五十二元後，
      被上訴人應再給付九十八萬九十六百四十八元；並各按年息百分之五計算之利
      息。
    (三)關於遲延利率部分，上訴人原請求依兩造保險契約第十四條約定，自上訴人申
      請給付保險金（即八十七年七月十七日）第十六日（即八十七年八月二日）起
      加計保單分紅利率（百分之十）之利息，但經被上訴人提供保單分紅利率之計
      算方式，需依主管機關核定之三至五家公營銀行十二個月每月初排告「二年期
      定期儲蓄存款最高年利率」計算之平均值，因計算方式甚為複雜，上訴人願依
      法定利息年率百分之五請求即可，以免聲明過於複雜。
（二）關於添祥保險部分，上訴人丙○○依保險契約請求給付保險金之依據如下：
    (一)查招攬添祥保險之林宗賢與被上訴人公司簽訂勞動契約書，依被上訴人所提出
      契約書第一規定，渠等受僱於被上訴人公司從事工作，接受該公司之指揮與管
      理等語，足徵林宗賢於招攬添祥保險時與被上訴人公司間有僱傭契約存在，且
      該項事務屬渠等僱傭契約之履約範圍，則就招攬系爭保險時渠等屬被上訴人公
      司之使用人，要屬無疑。類推適用民法第二百二十四條債務人之使用人關於故
      意或過失責任之規定，上訴人應與自己之故意或過失，負同一責任（最高法院
      八十五年度台上字第一七九號判決參照）。
    (二)證人李惠媛在原審到庭證陳：林宗賢是我們親戚，知道李惠娥有紅斑性狼瘡而
      且車禍住院，李惠娥有傷及頭部，沒有看添祥保險內容就簽名，保險單是空白
      的要保書，當時我人在旁邊，沒有幫他看要保書內容，我父親有在場，字跡是
      我父親簽的等語（原審八十九年六月十三日筆錄）。參以添祥保險係八十五年
      六月二十四日簽立要保書，依卷附長庚醫院診斷證明書當時李惠娥尚在住院中
      ，絕無可能如林宗賢所出具之投保前訪問報告書及詹素珠所出具經手人招攬報
      告書所載投保當日在宅會晤之情事，上訴人予以否認上開文書為真正，足見林
      宗賢係在長庚醫院高雄醫學中心招攬添祥保險時，明知李惠娥罹患紅斑性狼瘡
      及車禍住院中，竟以空白要保書指示丙○○、李惠娥簽名後再為不實之填載，
      而上訴人因信任雙方為親戚關係，且林宗賢對李惠娥病情知之甚稔而未要求查
      看填載之內容，但此應無礙於被上訴人之使用人林宗賢已明知李惠娥病症之事
      實卻故意為不實之填寫，被上訴人自應與林宗賢之故意或過失負同一責任，而
      不得推諉不知。
    (三)被上訴人以林宗賢為上訴人丙○○之代理人，並援引最高法院八十四年度台上
      字第二九九五號判決主張渠解約有理由。但查，添祥保險係由丙○○及李惠娥
      親自在空自要保書簽章，並詳實將李惠娥所罹患之病症告知林宗賢，已如前述
      。是本件應與最高法院八十五年度台上字第一七九號判決所載由業務員代填要
      保書上書面詢問事項，惟業務員卻為不實填寫之情形雷同，但與最高法院八十
      四年度台上字第二九九五號判決所載被保險人將投保應辨手續包括刻印、填寫
      要保書全部交由業務員辦理之情形不同。故林宗賢並非丙○○及李惠娥之代理
      人，自不得逕予適用最高法院八十四年度台上字第二九九五號判決意旨而為相
      同之判斷。
    (四)次查原判決以上訴人於被保險人死亡後逾五日以上始通知被上訴人，使被上訴
      人受有損害云云，上訴人予以否認。按添祥保險契約第十四條約定：「要保人
      或受益人應於知悉本公司應負保險責任之事故後十日內通知本公司。」等語，
      是原判決置契約書所約定十日通知期間於不顧，逕予適用保險法第六十三條規
      定五日通知期間，而為上訴人不利之解釋，已有未洽。
    (五)上訴人於李惠娥八十七年四月二十三日身故後一週內即以電話告知被上訴人業
      務員李界煌，並表示尚需處理李惠娥身故後事及對肇事司機訴訟追償事宜，故
      將待事情告一段落後再提出出險申請，李界煌除應允沒問題外，另於八十七年
      七月十日上訴人申請理賠前，尚於八十七年五月四日草擬證明書（即上訴人呈
      供筆跡鑑定之文書）交予上訴人，而該證明書內已載明李惠娥於八十七年四月
      二十三日逝世等語，是至遲於八十七年五月四日李界煌已知悉李惠娥死亡，而
      李界煌為被上訴人受僱之員工，有被上訴人所提出勞動契約書在卷可稽，屬被
      上訴人之使用人，依民法第二百二十四條規定，被上訴人至遲自斯時起已知悉
      李惠娥死亡之事實；參以本件契約就通知之方式亦約定未以要式為必要，是上
      訴人既已口頭通知尚未逾十日期限，自無任何遲延情事。
    (六)又依通常注意為他方所應知或無法推諉為不知者，當事人之一方，不負通知之
      義務，保險法第六十二條二款定有明文。此即保險人之注意義務，亦即調查義
      務，用以平衡要保人依同法第六十四條第一項規定應負之告知義務及要保人、
      受益人依同法第五十八條應負之通知義務，本件被上訴人之收費展業主任李界
      煌於八十七年五月四日草擬證明書時已知李惠娥死亡之事實，至少亦應認為依
      通常注意為被上訴人所應知或無法諉為不知者，揆之上揭法條，上訴人亦不負
      通知之義務，從而被上訴人主張上訴人違反通知義務應負保險法第六十三條之
      賠償責任而主張抵銷，顯無可採（鈞院八十三年度保險上字第三號參照）。
    (七)按保險法第五十八條就保險事故發生之通知義務，此項責任之違反，依實務及
      學者通說見解，充其量僅得就其因此所受之損失，請求違反通知義務人負賠償
      責任，此參保險法第六十三條規定自明，保險人尚不得解除契約。又保險法第
      五十八條之立法意旨，係因保險事故之發生對保險而言具有重要之意義，而保
      險事故發生之通知可使保險人即時為必要之措施，以防止損失之擴大，保全標
      的之殘餘部分，以減輕其損失，並調查事實，蒐集證據，在得對第三人行使代
      位權之情況，使保險人得及時行使其權利，以免錯失行使之時機，故保險法第
      六十三條所稱損害賠償責任，應指因要保人或被保險人遲誤通知致損害擴大而
      言。原判決以上訴人逾越通知期間，致被上訴人所受損害為應理賠金額云云，
      但查：
    (1)保險法第六十四條第三項所規定二年解約期間係除斥期間，該期間一經完成，
      保險人之解除權即不得行使，而違反保險法第五十八條通知義務時亦不得解除
      契約，然原審前開推論，非但將原本保險法第五十八條規定損害賠償範圍僅限
      於損害擴大之情形，擴大解釋包含保險法第六十四條告知義務之違反，且其法
      律效果等同解除契約，變相排除保險法第六十四條第三項除斥期間及第六十三
      條不得解約之規定。
    (2)又人壽保險係定額保險性質，上訴人縱有遲延通知之情事，人身本為無價，殊
      難想像有任何擴大損失之可能，而保險事故發生時保險人即負有給付保理賠之
      義務，原判決將保險法第五十八條防止損失擴大之立法目的，與保險法第六十
      四條告知義務混為一談，而為准予抵銷之認定，揆諸上開各項說明顯有違誤。
    (八)被上訴人主張抵銷之依據無非係以上訴人故意將出險通知延至添祥保險訂約二
      年後始為通知，而認為其未能解約受有保險給付之損害云云。但查，保險法第
      五十八條所稱損害賠償係指保險事故發生後未能及時預防損害擴大，始屬之；
      本件上訴人確於添祥保險訂約二年內通知被上訴人，並非如被上訴人所稱故意
      延至訂約二年後始通知，是被上訴人前開主張之前提尚非無疑。至於被上訴人
      受僱人李界煌是否將李惠娥死亡之情事轉知被上訴人公司，非上訴人所能控制
      ，且此屬被上訴人內部管理之問題，縱果有上開情事亦無將該不利益轉嫁予上
      訴人負擔之理；參以死亡保險應無保險法第五十八條適用之餘地，且被上訴人
      亦未證明本件有損害擴大之情事，故被上訴人既無任何損害，自無抵銷可言。
（三）長青保險部分：
    (一)查上訴人於起訴時即主張長青保險要保書係被上訴人公司業務員李界煌利用丙
      ○○對伊之信任，而故意為不實之填載，惟此為被上訴人及證人李界煌所否認
      ，直至憲兵學校筆跡鑑定報告認定所移送鑑定資料之筆跡均相同，上訴人更確
      信李界煌為圖賺取業務獎金，而故意悖於職務詐騙兩造，惟究其根本，李某既
      係被上訴人之使用人，被上訴人斷無將之在履行契約之詐欺行為而損害上訴人
      權益所生之責任置之度外之理，是上訴人於原審追加侵權行為法律關係，而此
      一追加之基礎事實與起訴時上訴人所主張完全相符，且各該證據亦在本件訴訟
      程序中經兩造完全之攻防，亦無礙被上訴人之防禦及訴訟之終結，依民事訴訟
      法第二百五十五條第一項第二款、第七款規定，應無庸得被上訴人之同意，但
      原判決對上開主張完全未予說明不足採憑之理由，殊有未當，合先敘明。
    (二)被上訴人自承長青保險核保過程係由業務員李界煌自行身調，出具招攬訪問報
      告書，依該報告書關於招攬過程部分：第十三項投保動機填載「招募」，第十
      五項會晤日期：六月十九日十時，會晤地點：被保險人宅；而該報告書末端記
      載：本要保書暨被保險人職業及告知書等各詢問事項，確經本人當面向要、被
      保險人說明，並由要、被保險人親自告知並簽名蓋章無訛，如有不實，願負法
      律責任，上列各項，均在面見要、被保險人之後作成的報告，均屬事實，特此
      聲明。李界煌蓋章並書立登錄字號於后，惟此與李某到庭供陳：長青要保書，
      都不是我寫的‧‧我沒有看過被保險人是誰，就把案子送進公司，我拿到時整
      張紙都已蓋好等語，顯有出入，且與前開筆跡鑑定不符，足見李界煌所供不足
      採信。
    (三)證人李界煌於李惠娥死亡後，上訴人要求伊代為請領保險金時一再拖延，並曾
      撰妥同意解除保險，並放棄任何保險之同意書（即本次鑑定資料編號乙件），
      要求上訴人簽章，以圖脫免責任，益徵本件契約完全由李界煌一手操控，以獲
      取業務獎金，此一故意詐欺行為亦侵害上訴人丙○○得以請領保險金之權益，
      而李界煌受僱於被上訴人，對之有監督管理之權利，是被上訴人對李界煌違背
      職務之侵權行為仍應負連帶賠償責任。
（四）被上訴人空言主張丙○○與訴外人林宗賢共同詐欺云云，上訴人予以否認。按
      林宗賢係丙○○姑姑之女婿，在投保添祥保險前已多次遊說上訴人投保，嗣因
      李惠娥車禍住院，林宗賢前往長庚醫院高雄分院探視時又再遊說投保之重要性
      ，丙○○基於親戚關係應允之。又丙○○當時除以李惠娥為被保險人外，另將
      其子李宗憲、李育宗、其女李惠媛均投保與李惠娥相同之添祥終身壽險，而其
      妻乙○○投保美滿人生二０二終身壽險，其本身投保防癌終身健康保險，此有
      保單可資參照；故上訴人係全家一起投保，而非僅針對李惠娥加保，且比對各
      紙保單之保額均相同，足見丙○○僅為使全家均有些許保障始一起加保。設若
      上訴人果有詐欺之故意，應將李惠娥之保額提高，以期日後可領得高額保險給
      付，焉有僅投保五十萬元防癌壽險之理？足徵被上訴人空言曲解，自無足採。
（五）被上訴人以要保人對業務員之告知，其效力並不及於保險人，且李界煌所撰寫
      之證明書亦不能認為有通知被上訴人之意思云云，但查：
    (一)李界煌係被上訴人之收費展業主任，其主要工作係收取保險費，而非一般招攬
      業務之人，是被上訴人所援引司法業務研究會之見解顯與本件不同；參以一般
      保險公司在業務人員招攬保險核保後，均會另外安排收費人員於日後繳費時收
      取保險費，故收費員所負擔之職務顯與業務員不同，而李界煌係收費主任，亦
      屬主管人員，其為被上訴人之使用人當屬無疑，則對之為意思表示，被上訴人
      自無推諉不知之理。
    (二)依上訴人及其子女所投保之壽險保單記載收費期日均在每年六月及十二月間，
      而李界煌所撰寫證明書係在八十七年五月四日，距上開保險收費期日尚有相當
      時日，但距李惠娥死亡之時約十一日，參以該證明書內容對李惠娥車禍前之生
      活情形敘述甚詳，且載明死亡期日，此在在足以證明李界煌係接獲上訴人通知
      李惠娥死亡之訊息後始主動前來協助撰寫證明書，否則李界煌何能知悉李惠娥
      之死亡期日，故被上訴人僅單純從證明書文義推認上訴人無通知之意思表示，
      殊有未當。
    (三)又李惠娥因刑事案件致死，該屍體需經檢察官相驗，以釐清與車禍有無因果關
      係後始得火化，是李惠娥遲至八十七年八月十二日始進行火化，此有屍體火化
      證明書可稽，在死亡之初上訴人處理李惠娥後事外，尚需接受民、刑庭傳訊，
      根本無法立即填具申領保險給付之文書，遂先以電話告知其收費員，俟日後有
      空時再前往填具請領文件，此亦為人之常情，設若被上訴人果真有意詐領保險
      給付，焉有遲遲未提出申請書面，而讓被上訴人得以主張保險法第六十三條賠
      償責任以抵銷保險給付之理。
（六）被上訴人以上訴人放棄請領住院醫療保險給付，有違投保之本旨，而主張上訴
      人非善意云云。但查，被上訴人從未向上訴人請領住院給付，亦不知有該筆保
      險給付可資請領，否則正如被上訴人所主張李惠娥投保添祥保險後住院四次共
      計一百三十七日，焉有完全未申領任何住院保險給付之理？參以上訴人在本件
      訴訟前過度信任被上訴人職員林宗賢及李界煌會將渠等所見聞李惠娥之情形及
      上訴人所告知事項詳實記載於要保書而轉知被上訴人公司，此觀上訴人先前就
      添祥、長青兩件保險之投保過程及變更添祥壽險住院附約所為之陳述自明，故
      被上訴人前開主張係以上訴人明知有住院保險給付可資請領為前提，但此前提
      顯與事實不符，則其據此所推認上訴人非善意，自不足採。被上訴人另以上訴
      人就李界煌侵權行為之追加，有礙伊防禦而不同意，且上訴人侵權行為請求權
      已逾二年時效云云。但查：
    (一)按在第二審為訴之變更或追加，非經他造同意，不得為之，但民事訴訟法第二
      百五十五條第一項第二款至第六款情形，不在此限。又請求之基礎事實同一者
      ，縱於訴狀送達後，原告仍得將原訴變更或追加他訴，無須得被告人同意，此
      觀民事訴訟法第四百四十六條第一項、第二百五十五條第一項第二款規定自明
      。上訴人於第二審為訴之追加，茍其請求之基礎事實同一者，即非法所不許。
      所謂請求之基礎事實同一，係指變更或追加之訴與原訴之主要爭點有其共同性
      ，各請求利益之主張在社會生活上可認為同一或關連，而就原請求之訴訟及證
      據資料，於審理繼續進行在相當程度範圍內具有同一性或一體性，得期待於後
      請求之審理予以利用，俾先後兩請求在同一程序得加以解決，避免重複審理，
      進而為統一解決紛爭者，即屬之（最高法院九十年度台抗字第二號判決）。查
      上訴人於原審即一再主張李界煌為圖謀業務獎金而為不實之填載，而原審為究
      明長青保險要保書是否為李某所填寫，亦多方搜集資料送請憲兵學校做筆跡鑑
      定，是上訴人所為之追加與原請求之訴訟及證據資料完全相當，具有同一性或
      一體性，揆諸前開裁定意旨，自無庸得被上訴人同意，以避免重複審理。
    (二)按上訴人自四十一年起即已知有損害及賠償義務人，至四十四年九月九日始提
      起本件訴訟，其因侵權行為所生之損害賠償請求權，依民法第一百九十七條第
      一項之規定，雖因二年間不行使而消滅，但查所謂知有損害，非僅指單純知有
      損害而言，其因而受損害之他人行為為侵權行為，亦須一併知之，若僅知受損
      害及行為人，而不知其行為之為侵權行為，則無從本於侵權行為請求賠償，時
      效即無從進行（最高法院四十六年台上字第三四號判例）。查上訴人雖主張長
      青保險係李界煌收取保費並填寫要保書，但此僅係因該保險由李界煌招攬，上
      訴人主觀認為係伊所寫，惟在憲兵學校筆跡鑑定前，尚無法確知要保書之筆跡
      究為何人所書寫，參以李界煌到庭證陳：「長青的要保書是原告寫好，大部分
      是原告寫的，有無病是原告他們勾沒有病。」（八十九年七月十八日筆錄）等
      語，亦否認該要保書為伊所寫，迄至憲兵學校鑑定報告（九十年四月六日）後
      始確知李界煌為侵權行為，依前開判例意旨，在此之前時效無從進行，故上訴
      人請求顯未罹於時效。
三、證據：除援用第一審所提證據外，補提被保險人丙○○於八十五年六月十四日與
    被保險公司成立之防癌終身健康保險、被保險人乙○○於八十五年六月廿五日與
    被保險公司成立之美滿人生二０二終身保險、被保險人李忠憲於八十五年六月廿
    五日與被保險公司成立之添祥終身保險、被保險人李育宗於八十五年六月廿五日
    與被保險公司成立之添祥終身保險及李惠娥本件添祥終身保險等保單五件、李界
    煌出具之證明書一件、最高法院九十年度台抗字第二號判決等影本、李惠娥照片
    二幀、李界煌草擬之證明書、李惠娥屍体火化證明書、國泰分別與林宗賢及李界
    煌之業務顧問契約書。
乙、被上訴人方面：
一、聲明：求為判決：(一)上訴駁回。(二)第二審訴訟費用由上訴人負擔。(三)如受不利判
    決，願供擔保請准宣告免為假執行。
二、陳述：除與原判決記載相同者，予以引用外，補稱略以：
（一）上訴人謂「長青保險則先依據契約為請求，若鈞院認為無理由，則因李界煌在
      要保書上為不實填寫，侵害上訴人請求理賠權利，另依民第一百八十八條請求
      被上訴人對李界煌之侵權行為負連帶賠償責任」云云，上訴人對長青保險契約
      另主張依民法第一百八十八條請求賠償，被上訴人在原審已表示該追加有礙上
      訴人之防禦，不同意其追加，茲再次表示不同意上訴人依民法第一百八十八條
      追加之請求損害賠償。
（二）添祥保險契約部分：
      本件添祥保險契約部分，上訴人在原審主張係其親戚林宗賢到醫院招攬，如果
      屬實則係要保人丙○○與訴外人林宗賢共謀詐欺被上訴人，被上訴人雖尚未對
      上訴人丙○○及林宗賢提出刑事詐欺告訴，惟若保險公司之業務員明知被保險
      人有疾病，而與要保人勾串意圖詐領保險金，隱瞞被保險人病情向保險公司投
      保，此應構成詐欺罪，此有台灣雲林地方法院八十八年訴字第一六０號刑事判
      決及鈞院六十二年上訴字第九八一號刑事判決可供參考，理由如下：
    (一)被保險人李惠娥於八十五年六月二十四日投保系爭添祥終身壽險前，即曾因車
      禍住院七日以上，及有紅斑性狼瘡及併發症求診過之病史，惟其於投保時對被
      上訴人之書面詢問事項，卻違反保險法第六十四條規定未據實說明。證人李惠
      媛在原審曾證稱：「林宗賢是我們親戚，知道李惠娥有紅斑性狼瘡而且車禍住
      院。」（見八十九年六月十三日筆錄），另觀高雄長庚醫院病歷，八十四年三
      月十一日至八十四年三月三十一日被保險人李惠娥因發燒十多天住血液科及風
      濕免疫科共二十一日，經診斷罹患有：(1)紅斑性狼瘡（SLE）(2)瀰漫性淋巴發
      炎(3)貧血(4)疑自體免疫性肝炎。八十四年四月七日至八十五年四月十八日在風
      濕免疫科門診追蹤治療SLETC二十次，八十五年六月五日因車禍送醫急診，足
      見被保險人李惠娥於八十五年六月二十四日投保系爭國泰添祥終身壽險時，即
      係帶病投保甚為明顯。
    (二)依一般常識，住院中之病患不可能投保，要保人（即上訴人）丙○○與林宗賢
      不可能不知，尤其要保人丙○○曾為其他投保乃係有經驗之人。又依上訴人主
      張李惠娥因車禍住院並有罹患紅斑性狼瘡，再依長庚醫院高雄分院檢送之李惠
      娥病歷其在八十五年六月五日急診住院，施開顱手術，同年月二十八日出院，
      則其在此動手術住院中之八十五年六月二十四日投保動機實屬可議。尤其林宗
      賢乃上訴人姑姑之女婿，二者關係密切，上訴人丙○○為李惠娥投保，實係上
      訴人丙○○與林宗賢共謀詐騙被上訴人。
    (三)被上訴人核保後，將人壽保險單正本寄給上訴人，人壽保險單上記載：「本保
      險單（含所黏貼之要保書、告知書及其他書類之影本）均是重要文件，其內容
      為今後保險契約履行的依據，請速詳閱、核對、並妥善保管」及「敬啟者：承
      蒙台端投保本公司人壽保險，謹致謝忱。根據保險法第六十四條規定，告知事
      項與事實不符，或有隱匿遺漏之處，保險公司得依契約條款解除契約，危險發
      生後亦同。本公司秉服務之宗旨，並為維護台端之保險權益，特隨同保險單附
      體檢告知書（或健康聲明書）影印本及專用明信片各一份，請詳為核閱，倘有
      不符或需更正、補充事項，請即時填寫於所附之專用明信片上交郵掛號寄給本
      公司，以便審核（影印本倘經台端核閱內容無錯誤者，可不必回信）。」，如
      果上訴人丙○○無詐騙被上訴人之意，為何收受被上訴人之人壽保險單後明知
      要保書內容填載不實，未據實告知被保險人李惠娥的健康情形，為何不依規定
      通知被上訴人更正？顯見本件實係上訴人丙○○與其親戚林宗賢意圖詐騙被上
      訴人而投保。
    (四)苟要保人丙○○認其為善意，何以附加契約之溫心住院每日一千元，其已繳此
      一部分保費一千五百九十二元，居然未於投保後即時請求理賠，反而於民國八
      十六年七月十六日聲請終止該部分，亦未請求返還此一部分保險費，顯不合理
      。事實上在八十六年七月十六日以前，李惠娥不僅有上開投保時之住院，且依
      長庚醫院高雄分院檢送病歷關於出院診斷一節，其在八十五年十一月八日至十
      二日、十一月二十八日至十二月六日、八十六年二月十八日至二月二十二日、
      八十六年三月二十日至八月十八日均有住院，何以不請求理賠？尤其其間住院
      日數多達一百三十七日（按：算至七月十六日），可請求十三萬七千元，居然
      無理由之放棄，有違投保之本旨，益見其心虛。甚至依上訴人八十九年七月六
      日準備書狀稱「當時係李界煌前往原告住所收取添祥壽險之保費時，主動向原
      告表示李惠娥在投保前已車禍住院，該項住院附約依約未能請領，可註銷該部
      分附約以減省保費，原告認為有理即將保單交予李界煌攜回註銷。」，苟其為
      善意，何以聽信李界煌「依約未能請領」而同意註銷？未向被上訴人請求理賠
      ？足見其非善意。
    (五)上開不合理之終止及上訴人不請求理賠，實係上訴人恐此時請求，被上訴人即
      會發見上情，認上訴人違反保險法第六十四條規定之告知義務，而解除契約，
      故捨小就大，以為日後之本件理賠請求。此觀李惠娥係八十七年四月二十三日
      病故，但上訴人遲至八十七年七月十日始向被上訴人請求理賠，拖過自八十五
      年六月二十四日投保日起算後之兩年，以達到「拚兩年」，被上訴人不可依保
      險法第六十四條解除契約之目的可明。按保險係最大善意契約，注重誠信，依
      上所述，本件添祥保險部分實係上訴人勾結被上訴人之業務員林宗賢共謀欺騙
      被上訴人，明知被上訴人不會核保，竟共謀在要保書為不實說明，是此情形，
      林宗賢不僅未立於被上訴人使用人地位，實係與要保人共謀，為其使用人、代
      理人，且要保人亦非善意，故本件應非單純之代填要保書，自無最高法院八十
      五年度台上字第一七九號判決之適用。
    (六)按因被詐欺或被脅迫，而為意思表示者，表意人得撤銷其意思表示。但詐欺係
      由第三人所為者，以相對人明知其事實或可得而知者為限，始得撤銷之，民法
      第九十二條第一項定有明文。茲如上述，被上訴人雖因逾二年，不可解除契約
      ，但被上訴人之核保實係要保人丙○○與訴外人林宗賢共同詐欺，依該規定，
      被上訴人自可撤銷核保之意思表示，被上訴人在原審已為撤銷之通知，被上訴
      人自無須理賠。又按保險契約所約定之危險事故發生，保險人責任隨即發生，
      應給付保險金，而保險事故發生之通知可使保險人即時為必要之措施，例如保
      險人為明瞭其應否負給付保險金之義務，自應為必要之調查及搜集證據，以維
      護保險人之權益，故保險法第五十八條規定：「要保人、被保險人或受益人，
      遇有保險人應負保險責任之事故發生，除本法另有規定，或契約另有訂定外，
      應於知悉後五日內通知保險人。」另依同法第六十三條規定「要保人或被保險
      人不於第五十八條、五十九條第三項所規定之限期內為通知者，對於保險人因
      此受之損失，應負賠償責任。」上開二條文適用於各種保險，包括人身保險在
      內，此有保險法學者江朝國所著「保險法基礎理論」第二六六、二六七頁可供
      參考。另吳上康法官所著「人壽保險契約之研究」論文，於第五節人壽保險契
      約要保人之義務論及危險發生之通知義務，亦引用保險法第五十八條、第六十
      三條加以討論，顯見保險法第六十三條於人身保險亦有適用。茲被保險人李惠
      娥係八十七年四月二十三日死亡，上訴人遲至八十七年七月間始通知被上訴人
      ，顯已逾上開五日規定，致被上訴人無法於兩年內解除契約，受有損害，爰在
      應理賠金額範圍內請求損害賠償，被上訴人在原審之為抵銷意思表示之通知。
    (七)上訴人謂其於李惠娥八十七年四月二十三日身故後，一週內即以電話告知被上
      訴人之業務員李界煌並表示尚需處理李惠娥身後事故及對肇事司機訴訟追償事
      宜，待事情告一段落，再提出出險申請，李景煌應允沒問題云云，被上訴人否
      認之，上訴人並未舉證以實其說，上訴人空口主張殊難置信。又保險法第五十
      八條是規定「應於知悉五日通知保險人」，或上訴人主張之添祥保險契約第十
      四條約定亦是約定「事故後十日內通知本公司」，足見於保險事故發生後，上
      訴人應通知之對象是保險人而非業務員。業務員乃是為保險人招攬保險契約，
      以獲取傭金之人，其主要職務為保險契約招攬，要保人對業務員之告知，其效
      力並不及保險人，何況依上開保險法規定或契約約定，受通知之對象是保險人
      ，業務員無接受通知之權限。且所謂通知亦須有通知之意思，被上訴人之員工
      ，至少有上萬人，如果上訴人無通知保險人之意思，縱認被上訴人之員工有人
      因其他管道知悉被保險人已死亡，亦非可視同要保人、被保險人、受益人已通
      知保險人。上訴人提出八十七年五月四日草擬之證明書，謂該證明書是李界煌
      所草擬，主張證明書內已載明李惠娥於八十七年四月二十三日逝世，至遲於八
      十七年五月四日李界煌已知悉李惠娥已死亡云云，姑不論該草擬之證明書是否
      李界煌所草擬，縱認是李界煌所草擬，但觀其內容並非就李惠娥之死亡有通知
      被上訴人之意思，而係在另件車禍損害賠償之民事二審訴訟案件審理時，欲透
      過李惠娥同學證明「其死亡與肇事者廖淵哲之過失肇事撞擊有直接之原因，而
      非如一審所判非直接因素」，並非就李惠娥之死亡有通知被上訴人之意思，縱
      認被上訴人之員工李界煌，曾幫忙上訴人草擬證明書，而知悉李惠娥死亡之事
      實，但不能據此認上訴人有通知被上訴人之意思及被上訴人在八十七年五月四
      日即知悉李惠娥已死亡。
（三）長青保險契約部分：
    (一)上訴人丙○○於八十六年六月十九日以李惠娥為被保險人投保長青終身壽險，
      然查，被保險人李惠娥在八十六年三月六日，其病情曾呈臨危之狀況，於八十
      六年三月二十一日以後，即呈植物人狀態，此有高雄長庚醫院之病歷在卷可稽
      。故於八十六年六月十九日時，李惠娥不可能在要保書上簽名，依保險法第一
      百零五條規定，系爭長青終身壽險契約應屬無效。
    (二)再者，依原告起訴狀自承：「被告公司業務員林宗賢向上訴人招攬添祥壽險時
      ，原告即向業務員告知被保險人因車禍住院且有罹患紅斑性狼瘡之病史，並攜
      同業務員前往高雄長庚醫院查看被保險人李惠娥之病情後，由林宗賢填寫要保
      書後即告知原告丙○○及被保險人李惠娥簽名，嗣該筆保險費均由被告公司業
      務員李界煌前往上訴人住所收取，並一再向上訴人招攬保險，對原告家中情形
      知之甚稔，原告亦經李界煌一再央求下應允投保長青壽險，並告知被保險人當
      時在長庚醫院高雄醫學中心住院中，李界煌即向原告收取保險費並自行填寫要
      保書。被告公司業務員於要保書填寫時均已知悉被保險人之病況，惟卻為不實
      之填寫」等語，鈞院八十九年五月十一日開庭時，上訴人訴訟代理人陳稱：「
      添祥整張都是業務員林宗賢寫的，只有簽名欄由要保人及被保險人親自簽名‧
      ‧林宗賢與上訴人是親戚關係，所以信賴他，沒有看內容，‧‧長青整張都是
      李界煌所寫」，於八十九年六月十三日開庭時，上訴人訴訟代理人又陳稱：「
      長青要保書上所簽李惠娥是李界煌所寫的」，依上訴人在原審所主張之事實，
      如果謂林宗賢或李界煌之行為構成侵權行為，則上訴人在起訴時，即應已知悉
      ，起訴當時即可併請求依侵權行為法律關係起訴。至於事後，憲兵學校之鑑定
      ，僅是調查證據之方法，縱認該鑑定結果可信，僅適足證明上訴人起訴時主張
      要保書之填載是李界煌所寫，為可信而已，並非上訴人遲至憲兵學校之鑑定報
      告出來，始知悉要保書是李界煌所填載。故上訴人於九十年五月三十一日，對
      先位之訴部分，主張追加侵權行為為請求已在起訴之一年後，實有礙訴訟終結
      與被上訴人防禦，被上訴人在原審已表示不同意其追加在案。何況若上訴人之
      主張可信，則本件應屬上訴人與林宗賢、李界煌欲因欲詐領保險金，共謀欺騙
      被上訴人，並非林宗賢或李界煌對其有侵權行為。退一步言，縱認林宗賢或李
      界煌對上訴人有侵權行為，如上所敘，要保書究是何人填載，上訴人在投保時
      即已知悉，被上訴人又於八十七年九月二日即以存證信函拒絕理賠，上訴人於
      九十年五月三十一日始追加侵權行為法律關係請求，亦已罹於二年之消滅時效
      ，被上訴人自可拒絕其請求。
    (三)保險法第一百零五條第一項規定：「由第三人訂立之死亡保險契約，非經被保
      險人書面承認並約定保險金額，其契約無效」，此乃屬法律之強制規定。上訴
      人在台灣雲林地方法院（下稱雲林地院）八十六年禁字第二十二號禁治產事件
      ，曾於八十六年六月四日具狀自承：「緣聲請人之女李惠娥，因車禍造成頭部
      之傷害（發生時間係民國八十五年六月五日），惟於八十六年三月六日情況加
      重，導致相對人李惠娥呈深度昏迷狀態（即俗稱之植物人），須依賴呼吸器維
      持生命」等語，足見於八十六年六月十九日，上訴人丙○○以其女兒李惠娥為
      被保險人，投保系爭長青終身壽險時，李惠娥早已成植物人狀態，該件保險契
      約，自不可能「經被保險人書面同意並約定保險金額」，該件保契約依法應屬
      無效，而所謂無效係屬客觀自始當然無效。已呈植物人狀態之李惠娥於八十六
      年六月十九日已無法為書面同意並約定保險金額自不得為被保險人，系爭長青
      保險契約，既是自始客觀當然無效之契約。退萬步言，縱認李界煌有在要保書
      上為不實之填寫，因植物人之李惠娥依法不得為被保險人，以李惠娥為被保險
      人之系爭長青保險契約，乃屬自始客觀當然無效之契約，則何來有侵害上訴人
      請求理賠之權利？故上訴人主張依民法一百八十八條請求被上訴人對李界煌之
      侵權行為負連帶賠償責任，要屬無理由。
三、證據：除援用第一審所提證據外，補提民事法律專題研究(二)第五八九、五九一頁
    、國泰人壽保險股份有限公司令、國泰添詳終身壽險保單、民事聲請宣告禁治產
    狀影本各一件，雲林地方法院八十八年訴字第一六０號刑事判決影本一件、鈞院
    六十二年上訴字第九八一號刑事判決影本一件、江朝國著「保險法基礎理論」第
    二六六、二六七頁影本各二件、司法院研究年報第十四輯中冊吳上康法官著「人
    壽保險契約之研究」第一七五至第一七八頁影本三紙。並聲請訊問證人林宗賢及
    向財團法人長庚紀念醫院高雄分院調閱病患李惠娥（病歷號碼：0000000
    ）於八十五年六月五日至八十五年六月二十八日止，住院期間之全部病歷資料（
    包括護理病歷紀錄單在內）。
丙、本院依職權調閱台灣嘉義地方法院八十六年度訴字第一０三號李惠娥與廖淵哲間
    侵權行為損害賠償事件全卷、台灣雲林地方法院八十六年度禁字第二二號宣告禁
    治產案全卷、財團法人長庚醫院高雄分院李惠娥之全部病歷資料。
      理      由
一、按當事人喪失訴訟能力或法定代理人死亡或其代理權消滅者，訴訟程序在有法定
    代理人或取得訴訟能力之本人，承受其訴訟以前當然停止；惟有訴訟代理人者不
    適用之；另承受訴訟人，於得為承受時，應即為承受之聲明；民事訴訟法第一百
    七十條、第一百七十三條及第一百七十五條第一項分別定有明文。查本件被上訴
    人國泰人壽保險股份有限公司法定代理人原為丁○○，九十一年八月五日變更為
    黃調貴，業據提出令文一件在卷足佐（見本院卷第二二三頁），並於九十一年十
    月八日具狀聲明承受訴訟（見本院卷第二一四頁），核無不合，自應准其承受訴
    訟。又按在第二審為訴之變更或追加，非經他造同意，不得為之，但民事訴訟法
    第二百五十五條第一項第二款至第六款情形，不在此限。又請求之基礎事實同一
    者，縱於訴狀送達後，原告仍得將原訴變更或追加他訴，無須得被告同意，此觀
    民事訴訟法第四百四十六條第一項、第二百五十五條第一項第二款規定自明。查
    上訴人丙○○於原審即主張李界煌為圖謀業務獎金而為不實之填載，而原審為究
    明長青保險要保書是否為李界煌所填寫，經搜集資料送請憲兵學校做筆跡鑑定，
    是上訴人丙○○就長青保險所為追加以侵權行為法律關係為請求權之另一依據，
    與原請求之訴訟及證據資料完全相當，具有同一性或一體性，揆諸上開規定，自
    無庸得被上訴人同意；均合先敘明。
二、上訴人起訴主張：上訴人丙○○分別於八十五年六月二十五日、八十六年九月十
    九日向被上訴人公司以其女兒李惠娥為被保險人投保添祥終身壽險（保單號碼0
    0000000，以下簡稱添祥保險）及長青終身壽險（保單號碼000000
    0000，以下簡稱長青保險），受益人分別為「丙○○、乙○○」及「丙○○
    」。被保險人李惠娥於八十七年四月二十三日保險期間內身故，上訴人向被上訴
    人請領保險金，未料，被上訴人竟以被保險人投保時未盡告知義務，於八十七年
    九月二日解除契約。但被上訴人公司業務員林宗賢向上訴人招攬添祥保險時，上
    訴人即向業務員告知被保險人因車禍住院且有罹患紅斑性狼瘡之病史，並攜同業
    務員前往高雄長庚醫院查看被保險人李惠娥之病情後，由林宗賢填寫要保書後即
    告知上訴人丙○○及被保險人李惠娥簽名，嗣該筆保險費均由被上訴人公司業務
    員李界煌前往上訴人住所收取，並一再向上訴人招攬保險，對上訴人家中情況知
    之甚稔，上訴人亦經李界煌一再央求下應允投保長青保險，並告知被保險人當時
    在長庚醫院高雄醫學中心住院中，李界煌即向上訴人收取保險費並自行填寫要保
    書，是被上訴人公司業務員於要保書填寫時均已知悉被保險人之病況，惟卻為不
    實之填寫，且未將要保書上告知事項欄所載內容交付上訴人填寫或告知其代為填
    載之內容。因被上訴人通知解除添祥保險之存證信函，上訴人於八十七年九月三
    日收受，此距添祥保險生效期日八十五年六月二十五日已逾二年，依保險法第六
    十四條第三項及保險契約第八條第二項規定，被上訴人不得解除添祥保險契約，
    是該部分解約應不合法。為此，爰依給付保險金之法律關係，求為命被上訴人應
    給付上訴人丙○○、乙○○六十五萬元（添祥保險部分），及再給付上訴人丙○
    ○九十八萬九千六百四十八元（長青保險部分，即自一百萬元之數減原審准許之
    數），並各自八十七年八月二日起至清償日止按年利率百分五計算之法定遲延利
    息（按上訴人原主張本件被保險人李惠娥身故係在保險法第三十四條第二項條文
    公布施行後，則被上訴人於上訴人八十七年七月十七日備齊文件後十五日內未予
    理賠，應自同年八月二日依上開條文給付年利率一分之遲延利息。但因其計算公
    式複雜，上訴人乃減縮請求，請求按法定遲延利息即按年息百分之五給付遲延利
    息）之判決等語。
    被上訴人則以：本件保險契約，因為要保人之上訴人丙○○違反告知義務，被上
    訴人已依保險法第六十四條第二項規定等解除，故無理賠責任。又縱認被上訴人
    解除契約無理由，上開長青壽險因李惠娥係八十六年六月十九日保險，距其八十
    七年四月二十三日病故未逾一年，依契約第十一條第一款規定，給付五倍即一百
    萬元，又保險法第三十四條之規定係八十六年十月間修正增加，在本件保險之後
    ，本件應無適用。況添祥終身壽險部分：被上訴人否認上訴人主張要保人丙○○
    有告知被保險人李惠娥因車禍住院而罹患紅斑性狼瘡一事，此由林宗賢出具之投
    保前訪問報告可知；若果如上訴人主張係林宗賢到醫院招攬，但要保書告知事項
    欄既有要保人丙○○及被保險人李惠娥簽名，足證其二人同意上開事項之記載，
    仍有告知不實。再苟要保人丙○○有告知林宗賢被保險人李惠娥上開病症，揆諸
    上訴人自承林宗賢為伊親戚（按：即要保人丙○○姑姑之女婿），則林宗賢為此
    招攬時明知此李惠娥為帶病投保，卻由林宗賢代填要保書並為上開虛偽之報告書
    。顯見此係為使本件保險為被上訴人准許核保故意為之，參酌本件保險附約有住
    院日額每日一千元，依理其既已住院投保後即可請求理賠，但上訴人丙○○不僅
    未為請求，且在八十六年七月十六日聲請自六月二十五日終止該附約，足見心虛
    ，恐此時請求理賠，被上訴人發見實情而解除契約，是林宗賢應係與上訴人丙○
    ○共謀詐騙被上訴人，此時應認林宗賢為上訴人丙○○之代理人，不欲使被上訴
    人知悉，難認已盡告知義務，是被上訴人解除契約，應有理由。又按諸保險法第
    五十八條、第六十三條規定，被保險人李惠娥係八十七年四月二十三日死亡，上
    訴人遲至八十七年七月十日始通知被上訴人，顯已逾上開五日規定，致被上訴人
    無法於兩年內解除契約，受有損害，爰在應理賠金額範圍內請求損害賠償，並以
    此狀為抵銷意思表示之通知。又上訴人丙○○於八十六年六月十九日以李惠娥為
    被保險人投保長青終身壽險，然被保險人李惠娥在八十六年三月六日其病情曾呈
    臨危之狀況，於八十六年三月二十一日以後即呈植物人狀態，故於八十六年六月
    十九日時，李惠娥不可能在要保書上簽名，依保險法第一百零五條規定，系爭長
    青終身壽險契約應屬無效等語資為抗辯。
三、查上訴人主張上訴人丙○○分別於八十五年六月二十五日、八十六年九月十九日
    向被上訴人公司以其女兒李惠娥為被保險人投保添祥保險及長青保險，受益人分
    別為「丙○○、乙○○」及「丙○○」；而被保險人李惠娥於八十七年四月二十
    三日保險期間內身故，分別有上開添祥保險、長青保險契約書等件及李惠娥之相
    驗屍體證明書、診斷證明書可證（見原審卷第八－十七頁），並為被上訴人所不
    爭執，自應信為真實。上訴人另主張依添祥保險契約所載，被保險人李惠娥係在
    投保第二年身故，依約可請領保險金六十五萬元（見原審卷第十二－十三頁），
    長青保險於被保險人李惠娥身故時，依保險契約第十一條第二款約定可請領其投
    保金額二十萬元五倍之保險金計一百萬元（見原審卷第四三頁），被上訴人對上
    開之添祥保險、長青保險，如均係合法之保險，則於被保險人身故時，其得請領
    之保險金分別為六十五萬元及一百萬元不爭執，但以本件有如前述被詐害之情事
    及以前揭各情詞為抗辯。茲因添祥保險及長青保險係二不同時間、保險內容之保
    險，並有個別之抗辯事由，本件爰分別論究之。
四、關於添祥保險契約部分：
（一）查添祥終保險係經業務員招攬後，因不符自行身調規定，由林宗賢辦理身調後
      出具投保前訪問報告書，其上除蓋有林宗賢之章外，另蓋有「南吉永豊郭秀玉
      」之章，綜合意見欄由「林慧君」、「謝桂珠」蓋章其上，並註明「外觀正常
      」、「親晤本人」（見原審卷第五八－五九頁），又其後頁經手人招攬訪問報
      告書上亦有經手人「詹素珠」之簽名及蓋章，且有經手人詹素珠及登錄字號之
      職章，其下欄則有「張光華」為初核，「周淑卿」為內務經辦，「張光華」為
      內務主管等之核章，再下欄則為被上訴人公司核定欄，其上有「張紀偉」、「
      謝桂珠」之核章，亦經審查科「張雅倫」核章（見原審卷第六０頁），堪認被
      上訴人之核保程序嚴謹，而上訴人、被上訴人對上開核保、核章之情節亦不爭
      執，自堪信為真實。查上訴人主張林宗賢為被上訴人公司之業務員，為被上訴
      人自承在卷，且有被上訴人提出與林宗賢訂立之業務顧問契約書影本在卷可稽
      （見本院卷第一九八頁），參酌上開招攬訪問報告等文件及被上訴人公司各該
      職司職員核章情形，足認林宗賢係被上訴人公司之業務員無訛，自屬被上訴人
      公司之使用人。被上訴人雖抗辯林宗賢為上訴人丙○○姑姑之女婿，有親戚關
      係，林宗賢為此招攬時，明知李惠娥為帶病投保，卻由林宗賢代填要保書為上
      開虛偽之報告書，認林宗賢係與上訴人丙○○共謀詐騙被上訴人，此時應認林
      宗賢為上訴人丙○○之代理人云云。然上訴人否認被上訴人上開主張，稱其與
      林宗賢並無共謀詐騙被上訴人之事實，正因保險業務員多會招攬其親友參加保
      險，上訴人與林宗賢有親戚關係，才會接受其招攬參加保險。按保險業務員係
      依其人際關係進而招攬到保險，其中大多會招攬其親友參加保險，則上訴人稱
      因與林宗賢有親戚關係，才會接受其招攬參加保險，顯與一般社會通常觀念相
      合。而被上訴人主張林宗賢與上訴人丙○○共謀詐騙被上訴人，並未提出其二
      人因此之詐欺行為受刑事追訴或其他證明文件佐證，而被上訴人此之抗辯，為
      屬有利於被上訴人之事實，自應由其舉證以實其說，但被上訴人迄本件辯論時
      仍未能舉證證明之，是其上開主張自不可採；則系爭添祥保險應係合法有效之
      保險契約甚明。
（二）被上訴人另抗辯稱李惠娥係八十七年四月二十三日病故，但上訴人遲至八十七
      年七月十七日始向被上訴人請求理賠，距八十五年六月二十四日投保日起算後
      已逾二年，致被上訴人不能依保險法第六十四條解除契約。保險法第五十八條
      規定：「要保人、被保險人或受益人，遇有保險人應負保險責任之事故發生，
      除本法另有規定，或契約另有訂定外，應於知悉後五日內通知保險人。」，同
      法第六十三條規定「要保人或被保險人不於第五十八條、五十九條第三項所規
      定之限期內為通知者，對於保險人因此受之損失，應負賠償責任。」，上開二
      條文應適用於各種保險，包括人身保險在內。被保險人李惠娥係八十七年四月
      二十三日死亡，上訴人遲至八十七年七月十七日始通知被上訴人，顯已逾上開
      五日規定，或契約約定之十日期間，致被上訴人無法於兩年內解除契約，受有
      損害，主張在應理賠金額範圍內請求損害賠償，被上訴人在原審之為抵銷意思
      表示之通知云云。但查：
    (一)依系爭添祥保險契約第十四條約定「要保人或受益人應於知悉本公司應負保險
      責任之事故後十日內通知本公司」（見本院卷第二五三頁），自是保險法第五
      十八條所指「除本法另有規定，或契約另有訂定外」之情形，自應以「十日」
      內通知保險人為準，原判決於此誤以「五日」內通知保險人，為有未當。
    (二)上訴人主張已於李惠娥八十七年四月二十三日身故後一週內即以電話告知被上
      訴人受僱人李界煌，並表示尚需處理李惠娥身故後事及對肇事司機訴訟追償事
      宜，將待事情告一段落後再提出出險申請，李界煌除應允沒問題外，李界煌並
      為李惠娥因車禍死亡事，於八十七年五月四日由李界煌親筆草擬證明書等情，
      有該證明書附卷可參（見原審卷第七五－七六頁）。經查該草擬證明書確為李
      界煌所作，已經原審送請憲兵學校鑑定無訛，有憲兵學校九十年四月廿三日函
      及鑑定書存證可憑（見原審卷第二三九－二四七頁），經詳閱該草擬證明書內
      容，係欲證明李惠娥於車禍發生前之身體狀況與一般健康人完全一樣，李惠娥
      並在打工賺取學費，其上復載明李惠娥於八十七年四月廿三日死亡之事及載明
      製作日期八十七年五月四日（見原審卷第七五－七六頁），而自李惠娥死亡之
      日即八十七年四月廿三日至同年五月四日止，僅十一日（依民法第一百二十條
      第二項規定始日不算入），但李界煌確能深入了解李惠娥之狀況，並知其死亡
      日期為八十七年四月廿三日，故李界煌確應已於李惠娥死亡時起十日內被通知
      而知悉李惠娥死亡之事實，洵可認定。次查李界煌係被上訴人公司之受僱人，
      應接受被上訴人之指揮與管理，有李界煌與被上訴人公司訂立之內勤人員勞動
      契約書在卷可證（見本院卷第一九九頁）。按李界煌係被上訴人公司正式僱用
      之人員，可代被上訴人公司從事與其業務有關之保險事項工作，且系爭添祥保
      險經林宗賢招攬成立添祥保險契約後之其他有關保險事項業務係由李界煌與上
      訴人接洽，則本件相關保險業務部分如通知達到李界煌者自可視為已通知於被
      上訴人公司。本件上訴人於李惠娥死亡事故發生後未逾十日即通知於為被上訴
      人公司處理相關保險業務之李界煌，揆諸上開說明，自可視為已通知於被上訴
      人公司，因李惠娥死亡其保險事故既發生，被上訴人之受僱人李界煌又收到告
      知，即應循其公司正當程序往上呈報，則被上訴人公司自無從諉為不知。則本
      件李惠娥於八十七年四月廿三日死亡，被上訴人公司之受僱人李界煌於第十日
      受通知，其時間至遲應於八十七年五月三日以前，距自系爭添祥保險契約八十
      五年六月廿五日訂立滿二年之八十七年六月廿五日尚有一個月又廿二日，被上
      訴人可適時進行調查，如認林宗賢本件添祥保險其中有甚多疑點，且被上訴人
      認其間有問題，仍有充足時間得主張保險法第六十四條規定為解除契約，並無
      急迫性。故被上訴人抗辯上訴人故意延至八十七年七月十七日始向陳被上訴人
      陳報，距訂約日已滿二年，致其不能依保險法第六十四條解除契約云云，尚不
      足採。至於被上訴人之受僱人李界煌是否有善盡其職責向被上訴人公司依正當
      程序往上呈報，乃其間僱用人與受僱人間之法律關係，如李界煌未盡其責乃其
      對被上訴人公司之失職行為，自不可將其損害歸由上訴人負擔。
    (三)又依通常注意為他方所應知或無法推諉為不知者，當事人之一方，不負通知之
      義務，保險法第六十二條二款定有明文。此即保險人之注意義務，亦即調查義
      務，用以平衡要保人依同法第六十四條第一項規定應負之告知義務及要保人、
      受益人依同法第五十八條應負之通知義務。查李界煌為被上訴人公司之「收費
      展業主任」應接受被上訴人之指揮與管理，其於八十七年五月四日草擬上開證
      明書時已明知李惠娥死亡之事實，至少亦應認為依通常注意已為被上訴人所應
      知或無法諉為不知者，揆之上揭法條，上訴人亦不負通知之義務，從而被上訴
      人主張上訴人違反通知義務應負保險法第六十三條之賠償責任而主張抵銷，並
      不足採。
    (四)按保險法第五十八條就保險事故發生之通知義務，此項責任之違反，依實務及
      學者通說見解，僅得就其因此所受之損失，請求違反通知義務人負賠償責任，
      此參保險法第六十三條規定自明，保險人並不得據之主張解除契約。又保險法
      第五十八條之立法意旨，係因保險事故之發生對保險而言具有重要之意義，而
      保險事故發生之通知可使保險人即時為必要之措施，以防止損失之擴大，保全
      標的之殘餘部分以減輕其損失，並調查事實蒐集證據，在得對第三人行使代位
      權之情況，使保險人得及時行使其權利，以免錯失行使之時機；故保險法第六
      十三條所稱損害賠償責任，應指因要保人或被保險人遲誤通知致損害擴大而言
      。又按保險法第六十四條第三項所規定二年解約期間係除斥期間，該期間一經
      完成，保險人之解除權即不得行使，而違反保險法第五十八條通知義務時亦不
      得解除契約。另按人壽保險係定額保險性質，上訴人縱有遲延通知之情事，人
      身本為無價，殊難想像有任何擴大損失之可能，而保險事故發生時，保險人即
      負有給付保理賠之義務，原審判決將保險法第五十八條防止損失擴大之立法目
      的，與保險法第六十四條告知義務混為一談，而為准予抵銷之認定，揆諸上開
      各項說明顯有違誤。
    (五)被上訴人主張抵銷之依據無非係以上訴人故意將出險通知延至添祥保險訂約二
      年後始為通知，而認為其未能解約受有保險給付之損害云云。但查，保險法第
      五十八條所稱損害賠償係指保險事故發生後未能及時預防損害擴大，始屬之；
      本件上訴人確於添祥保險訂約二年內通知被上訴人，並非如被上訴人所稱故意
      延至訂約二年後始通知，是被上訴人前開主張之前提尚非無疑。至於被上訴人
      受僱人李界煌是否將李惠娥死亡之情事轉知被上訴人公司，屬被上訴人內部管
      理之問題，縱果有上開情事，亦無將該不利益轉嫁予上訴人負擔之理；參以死
      亡保險應無保險法第六十三條、第五十八條適用之餘地，且被上訴人亦未證明
      如何因上訴人遲延通知而致本件損害如何擴大之情事？查被上訴人既無未能證
      明上開情事，難認其有何損害，其無損害發生，自無抵銷可言。至於上訴人是
      否放棄請領醫療給付，乃其權利是否行使或拋棄之問題，尚難以之遽為上訴人
      不利之證據。
（三）綜上，系爭添祥保險契約係合法有效成立之契約，於保險事故發生後上訴人並
      依約於約定時間內為通知，而被上訴人上開抗辯均不可採，從而上訴人依添祥
      保險契約請求被上訴人給付六十五萬元及自八十七年八月二日起（即八十七年
      七月十七日正式申請理賠之第十六日起，參契約書第十四條約定）至清償日止
      按年息百分之五計算之法定遲延利息，為屬有據，應予准許。原審就此部分未
      查明上情，而駁回上訴人在原審之訴，上訴意旨請求廢棄此部分之判決，核屬
      正當，自應由本院廢棄原判決，改判如主文第二項所示。又本件判決准許部分
      未逾一百五十萬元，依法不得上訴第三審，於本院判決後即確定並有執行力，
      則上訴人請求供擔保宣告假執行，不能准許，爰敘明之。
五、關於長青保險契約部分：
（一）查上訴人丙○○於八十六年六月十九日以李惠娥為被保險人投保長青終身壽險
      。然查，被保險人李惠娥在八十六年三月六日其病情曾呈臨危之狀況，曾經長
      庚醫院開具病危通知書，其於八十六年三月二十一日以後即呈植物人狀態，此
      有高雄長庚醫院之病歷在卷可稽（見原審卷第八四頁以下及第九九頁）。故於
      八十六年六月十九日本件長青保險訂立時，李惠娥不可能在要保書上簽名。次
      查，於原審八十九年六月十三日開庭時，上訴人訴訟代理人陳稱「長青要保書
      上所簽李惠娥是李界煌所寫的」（見原審卷第七二頁），且經憲兵學校鑑定，
      亦證明上開要保書之填載確係李界煌所寫，有該鑑定書等件附件可憑（見原審
      卷第二三九－二四七頁），是八十六年六月十九日長青保險契約被保人險人處
      之簽名，係李界煌所為，即非由李惠娥在該長青保險契約書上之要保書上被保
      險人處簽名，洵可認定。
（二）按「由第三人訂立之死亡保險契約，非經被保險人書面承認並約定保險金額，
      其契約無效」，保險法第一百零五條第一項定有明文，此為法律之強制規定。
      另查上訴人丙○○於八十六年六月四日具狀向台灣雲林地方法院（下稱雲林地
      院）聲請宣告李蕙娥為禁治產人，由雲林地院以八十六年度禁字第二十二號禁
      治產事件受理，其於書狀自承「緣聲請人之女李惠娥，因車禍造成頭部之傷害
      （發生時間係民國八十五年六月五日，見原審卷八六頁），惟於八十六年三月
      六日情況加重，導致相對人李惠娥呈深度昏迷狀態（即俗稱之植物人），須依
      賴呼吸器維持生命」等語（見該卷第二頁背面，原審卷八七頁），足見於八十
      六年六月十九日上訴人丙○○以其女兒李惠娥為被保險人，投保系爭長青保險
      時，李惠娥早已成植物人狀態，該件保險契約，自不可能「經被保險人書面同
      意並約定保險金額」，該件保契約依法應屬無效，而所謂無效係屬客觀自始、
      當然、確定無效。則上訴人丙○○依無效之保險契約，請求被上訴人給付此部
      分之保險金，自無所據，應予駁回。又此長青保險既因自始、當然、確定無效
      ，自無何權利存在可言，則上訴人另主張依侵權行為之法律關係請求被上訴人
      給付保險金，亦不足採，應予駁回。
（三）按無法律上之原因而受利益，致他人受損害者，應返還其利益，民法第一百七
      十九條定有明文。本件兩造間之系爭長青保險契約既然無效，被上訴人先前收
      取上訴人丙○○所繳納之長青保險之保險費，自屬無法律上之原因，上訴人丙
      ○○請求返還該保險費及法定遲延利息，為屬有據，原審就此部分准予返還原
      繳納之長青保險保險費一萬零三百五十二元及法定遲延利息，而駁回其他部分
      之請求，經核尚屬允當，上訴人丙○○對此敗訴部分提起上訴，指摘原判決不
      當，並不可採，應予駁回。
六、本件事證已經明確，兩造其餘攻擊或防禦方法，經核予本件判斷之結果不生影響
    ，爰不逐一論敘，附此敘明。
七、據上論結，本件上訴人乙○○之上訴為有理由，上訴人丙○○之上訴為一部有理
    由，一部無理由，依民事訴訟法第四百五十條、第四百四十九條第一項、第七十
    九條但書、第八十五條第一項前段、第三項，判決如主文。
中      華      民      國    九十二    年      四      月      十五    日
                                    臺灣高等法院臺南分院民事第三庭
~B1審判長法官  林    輝    雄
~B2      法官  徐    宏    志
~B3      法官  王    明    宏
右為正本係照原本作成。
不得上訴。
中      華      民      國    九十二    年      四      月      十七    日
                                        法院書記官  侯    瑞    富


司法院資訊處製作；財團法人民間司法改革基金會備份。
